【裁判字號】    98,訴,1231
【裁判日期】    990326
【裁判案由】    分割共有物   等
【裁判全文】
臺灣高雄地方法院民事判決              98年度訴字第1231號
原      告  甲○○
被      告  Ｐ○○
被      告  宇○○
上一人
訴訟代理人  李昌明律師
訴訟代理人  Ｅ○○
被      告  午○○即庚○○之承受訴訟人
被      告  黃○○即庚○○之承受訴訟人
被      告  戌○○即庚○○之承受訴訟人
被      告  Ｑ○即庚○○之承受訴訟人
被      告  天○○即庚○○之承受訴訟人
被      告  Ｉ○○即庚○○之承受訴訟人
被      告  Ｋ○○
被      告  Ｊ○○
被      告  Ｎ○○即戊○○之承受訴訟人
被      告  丙○○即戊○○之承受訴訟人
被      告  巳○○即戊○○之承受訴訟人
兼上三人
法定代理人
被      告  Ｔ○○即戊○○之承受訴訟人
被      告  Ｏ○○
被      告  地○○
被      告  Ｒ○○
被      告  子○○
被      告  Ｕ○○
被      告  Ｌ○○
被      告  Ｖ○○
兼上十一人
訴訟代理人
被      告  辛○○
被      告  亥○○即己○○之承受訴訟人
被      告  丁○○即己○○之承受訴訟人
被      告  未○○即己○○之承受訴訟人
被      告  酉○○即己○○之承受訴訟人
被      告  Ｂ○○
被      告  Ａ○○（更名前為林彬）
被      告  壬○○
被      告  玄○○○
                      樓
被      告  辰○○（更名前為余明火）
                      （遷移不明）
被      告  卯○○
被      告  Ｈ○○（更名前為余麗惠）
                      0巷7號6樓之4
                      （遷移不明）
被      告  Ｗ○○
訴訟代理人  Ｘ○○
被      告  宙○○
被      告  癸○○
被      告  Ｓ○○
被      告  Ｇ○○
被      告  Ｄ○○
被      告  Ｆ○○
被      告  Ｃ○○
被      告  Ｍ○○
被      告  乙○○○
                      1
被      告  申○○
被      告  寅○○
被      告  丑○○
當事人間分割共有物等事件，本院於民國99年2月26日言詞辯論
終結，判決如下：
  主  文
被告亥○○、丁○○、未○○、酉○○應就其被繼承人己○○所
有坐落高雄市○○區○○段第三二六地號土地之應有部分八十分
之一，辦理繼承登記。
被告Ｎ○○、丙○○、巳○○、Ｔ○○應就其被繼承人戊○○所
有坐落高雄市○○區○○段第三二六地號土地之應有部分四十八
分之一，辦理繼承登記。
兩造共有坐落高雄高雄市○○區○○段第三二六地號、地目建、
面積一一一二平方公尺之土地，其分割方法為：如附圖編號H（
面積一三九平方公尺）部分之土地分歸原告所有；如附圖編號F
（面積五一平方公尺）及編號G （面積十九平方公尺）部分之土
地分均歸被告Ｗ○○所有；如附圖編號E （面積九零三平方公尺
）部分之土地分歸被告Ｐ○○、Ｋ○○、Ｊ○○、亥○○、丁○○、未○○、酉○○、Ｂ○○、Ａ○○、壬○○、玄○○○、
辰○○、卯○○、Ｈ○○、子○○、宙○○、癸○○、Ｓ○○、
Ｇ○○、Ｄ○○、Ｆ○○、Ｃ○○、Ｍ○○、乙○○○、申○○
、寅○○、丑○○、Ｎ○○、丙○○、巳○○、Ｔ○○、Ｉ○○
、午○○、黃○○、Ｑ○、天○○、宇○○、Ｒ○○、辛○○、
Ｏ○○、地○○、Ｕ○○、Ｌ○○、Ｖ○○各按如附表之應有部
分比例保持共有。
原告其餘之訴駁回。
訴訟費用由兩造各按附表之應有部分比例負擔。
    事實及理由
壹、程序方面：
一、按當事人死亡者，訴訟程序在有繼承人、遺產管理人或其他
    依法令應續行訴訟之人承受其訴訟以前當然停止。又第168
    條至第172 條及前段所定之承受訴訟人於得為承受時，應即
    為承受訴訟之聲明。他造當事人，亦得聲明承受訴訟。民事
    訴訟法第168 條及第175 條分別定有明文。經查：
  (一)本件訴訟繫屬後，被告己○○於民國97年9 月12日死亡，有
    除戶戶籍謄本附卷可稽（卷三第109-118 頁）。其法定繼承
    人為被告亥○○、丁○○、未○○、酉○○等人，有繼承系
    統表附卷可稽（卷三第119 頁以下）。
  (二)被告庚○○於97年6 月17日死亡，有除戶戶籍謄本附卷可稽
   （卷四第127-135 頁）。其法定繼承人為Ｉ○○、午○○、
    黃○○、Ｑ○、天○○等人，有繼承系統表附卷可稽（卷四
    第126頁以下）。
  (三)被告戊○○於98年10月1 日死亡，有戶籍謄本附卷可稽（卷
    六第12-14 頁）。其法定繼承人為Ｎ○○、丙○○、巳○○
    、Ｔ○○等人，有繼承系統表附卷可稽（卷六第11頁以下）
    。
  (四)故原告聲明被告亥○○、丁○○、未○○、酉○○等人，及
    Ｉ○○、午○○、黃○○、Ｑ○、天○○等人，被告Ｎ○○
    、丙○○、巳○○、Ｔ○○，分別聲明承受己○○、庚○○
    及戊○○部分之訴訟，依前揭規定，核無不合，應予准許，
    合先敘明。
二、本件被告除宇○○及Ｗ○○2 人外，均未於言詞辯論期日到
    場，核無民事訴訟法第386 條各款所列情形，爰依原告聲請
    ，由其一造辯論而為判決。
貳、實體方面：
一、原告主張：坐落高雄市○○區○○段第326 地號土地（下稱
    系爭土地）為兩造共有，其應有部分如附表所示，兩造間並
    無不為分割之約定，亦無因使用目的不能分割之情形，惟無
    法達成協議分割，爰依民法第823 條規定，提起本訴，訴請
    判決系爭土地准予分割，又被告己○○、余文定及戊○○於
    訴訟繫屬中死亡，應由其繼承人亥○○、丁○○、未○○、
    酉○○及亥○○、丁○○、未○○、酉○○，與Ｎ○○、丙○○、巳○○、Ｔ○○各繼承渠等之應有部分，並辦理繼承
    登記等語。並聲明：(一)被告亥○○、丁○○、未○○、酉○○應就其等被繼承人己○○所有系爭土地應有部分1/80之公
    同共有部分，辦理繼承登記。(二)被告Ｉ○○、午○○、黃○○、Ｑ○、天○○應就其等被繼承人庚○○所有系爭土地應
    有部分5/48之公同共有部分，辦理繼承登記。(三)被告Ｎ○○
    、丙○○、巳○○、Ｔ○○應就其等被繼承人戊○○所有系
    爭土地應有部分1/48之公同共有部分，辦理繼承登記。
    (四)兩造共有系爭土地准予分割，其分割方法如附圖甲案（見
    本院卷六第16頁）所示：部分、B 面積139 ㎡，分歸原告取
    得，C 、D 部分均歸被告Ｗ○○取得，A 部分分歸其餘被告
    取得，依附表所示應有部分比例保持共有。
二、被告方面：
  (一)Ｐ○○、Ｋ○○、Ｊ○○、亥○○、丁○○、未○○、酉○○、Ｂ○○、Ａ○○、壬○○、玄○○○、辰○○、卯○○
    、Ｈ○○、子○○、宙○○、癸○○、Ｓ○○、Ｇ○○、Ｄ
    ○○、Ｆ○○、Ｃ○○、Ｍ○○、乙○○○、申○○、寅○○、丑○○、Ｎ○○、丙○○、巳○○、Ｔ○○、Ｉ○○、
    午○○、黃○○、Ｑ○、天○○均未到庭，亦未提出書狀作
    何聲明或陳述。
  (二)被告Ｗ○○則以：希望分得其所有門牌號碼高雄市○○區○○路54巷10-1號及同巷12號建物坐落之基地（即附圖甲案C
    、D 部分或附圖乙案F 、G 部分），不要拆除建物，不同意
    與其他共有人共有，亦不同意購買原告持分等語。
  (三)被告宇○○則以：系爭土地上有被告宗族百餘年來之祖厝公
    廳，依歷代祖先分管約定，祖厝公廳由全部宗親不同房系家
    族成員依歷次繼承，維持目前公同共有關係，且為供奉歷代
    祖先牌位之處所，並為年節祭祖之公祠，若依原告分割方案
    ，被告祖厝公廳坐落基地分歸原告所有，原告勢必拆除該祖
    厝公廳，冒犯被告宗族百餘年來歷代祖先之公祠牌位，實屬
    不敬，且令被告陷於大不孝，原告受讓執行債務人之系爭土
    地持分，應受系爭土地分管約定之拘束，請鈞院斟酌系爭土
    地之分管約定，以保留被告祖先傳承下來之祖厝公廳為分割
    原則等語，以資抗辯，並聲明：請求駁回原告之訴。
  (四)被告Ｒ○○、辛○○、Ｏ○○、地○○、Ｕ○○、Ｌ○○、
    Ｖ○○則以：系爭土地上之建物已有百年歷史，渠等均不同
    意分割等語。
三、兩造爭執及不爭執事項：
  (一)不爭執部分：
  1.系爭土地為兩造共有，應有部分及持分面積分別如附表所示
    ，並有土地登記謄本為證。
  2.被告己○○於97年9 月12日死亡，其繼承人為亥○○、丁○○、未○○、酉○○，並有除戶謄本、戶籍謄本、繼承系統
    表等為證。
  3.被告庚○○於97年6 月17日死亡，其繼承人為Ｉ○○、午○○、黃○○、Ｑ○、天○○等人，有除戶謄本、戶籍謄本、
    繼承系統表等為證。
  4.被告戊○○於98年10月1 日死亡，其繼承人為Ｎ○○、丙○○、巳○○、Ｔ○○等人，有除戶謄本、戶籍謄本、繼承系
    統表等為證。
  5.經本院會同兩造及地政人員勘驗現場結果，系爭土地之地上
    物使用情形，如證二（見本院卷三第53頁）現況圖所示，有
    勘驗筆錄、現況圖、現場照片等為證（見本院卷三第48至53
    頁、第62至74頁；本院卷五第7-28頁）。
  (二)爭執部分：
  1.以何種分割方式分割始為適當。
四、本院判斷如下：
  (一)按分割共有物，性質上為處分行為，依民法第759 條規定，
    共有不動產之共有人中有人死亡時，於其繼承人未為繼承登
    記以前，不得分割共有物（最高法院69年台上字第1012號判
    例意旨參照）。經查，系爭土地為原告與被告庚○○（歿）
    、己○○（歿）、戊○○（歿）及Ｐ○○、Ｋ○○、Ｊ○○
    、Ｂ○○、Ａ○○、壬○○、玄○○○、辰○○、卯○○、
    Ｈ○○、子○○、宙○○、癸○○、Ｓ○○、Ｇ○○、Ｄ○○、Ｆ○○、Ｃ○○、Ｍ○○、乙○○○、申○○、寅○○
    、丑○○、Ｗ○○、宇○○、Ｒ○○、辛○○、Ｏ○○、地
    ○○、Ｕ○○、Ｌ○○、Ｖ○○所共有，而共有人中庚○○
    、己○○、戊○○均已死亡。己○○繼承人為亥○○、丁○○、未○○、酉○○。庚○○之繼承人為Ｉ○○、午○○、
    黃○○、Ｑ○、天○○。被告戊○○之繼承人為Ｎ○○、丙○○、巳○○、Ｔ○○。又被告亥○○、丁○○、未○○、
    酉○○就被繼承人己○○所有系爭土地應有部分80分之1 ；
    被告Ｎ○○、丙○○、巳○○、Ｔ○○就被繼承人戊○○就
    系爭土地之應有部分45分之1 均迄未辦理繼承登記等情，為
    兩造所不爭執，業如前述，並有土地登記謄本、繼承系統表
    及戶籍謄本等附卷可按。上開被告亥○○、丁○○、未○○
    、酉○○、Ｎ○○、丙○○、巳○○、Ｔ○○等人既尚未就
    系爭共有土地辦理繼承登記，依法尚不得為物權處分，而原
    告於本件訴訟中，請求被告亥○○、丁○○、未○○、酉○○、Ｎ○○、丙○○、巳○○、Ｔ○○一併辦理繼承登記，
    並合併分割共有物之請求，符合經濟原則，於法有據，應予
    准許。至原告請求被告Ｉ○○、午○○、黃○○、Ｑ○、天
    ○○應就其等被繼承人庚○○所有系爭土地應有部分5/48之
    公同共有部分，辦理繼承登記云云，然依系爭土地99年1 月
    26日列印之土地謄本（見本院卷五第179-180 頁），被繼承
    人庚○○所有系爭土地應有部分5/48已於98年9 月24日移轉
    登記予被告午○○、黃○○、Ｑ○、天○○等5 人（應有部
    分各1/48），是原告自無請求被告Ｉ○○、午○○、黃○○
    、Ｑ○、天○○應就其等被繼承人庚○○所有系爭土地應有
    部分5/48之公同共有部分，辦理繼承登記之必要，故原告此
    部分請求，並無理由，應予駁回。
  (二)次按「分割共有物，以消滅共有關係為目的。法院裁判分割
    共有土地時，除因該土地內部分土地之使用目的不能分割（
    如為道路）或部分共有人仍願維持其共有關係，應就該部分
    土地不予分割或准該部分共有人成立新共有關係外，應將土
    地分配於各共有人單獨所有」、「法院裁判分割共有物，定
    其分配，應斟酌各共有人之利害關係，並共有物之性質、價
    格、利用價值及經濟效益決之，要以維持全體共有人之公平
    為標準，所定方法須以適當者為限。」，最高法院69年度台
    上字第1831號、78年度台上字第2141號分別著有判例及裁判
    意旨可資參照。再按定共有物之分割方法，應由法院依民法
    第824 條規，以原物分配於各共有人，或變賣共有物，以價
    金分配於各共有人，以原物為分配時，如共有人中有不能按
    其應有部分受分配者，得以金錢補償之。另分割方法，法院
    除可自由裁量，亦應參酌當事人之聲明、共有物之性質、使
    用現況、價格、經濟效用及全體共有人之利益等因素，而為
    適當之分配，要以維持全體共有人之公平為標準。再如部分
    共有人於分割後仍願維持共有關係，自得允其就分得部分繼
    續保持共有。經查：
  (一)系爭土地面積為1,112 平方公尺，位於高雄市○○路54巷弄
    內，而系爭土地內有多筆未保存登記之建物，門牌號碼為分
    別高雄市左營區○○○路151 巷9 號、同巷12號、同巷13號
    、同巷15號、同巷16號、同巷17號、同巷18號、同巷19號與
    高雄市○○區○○路54巷10號、同巷10-1號、同巷12號、同
    巷14號、同巷14 -1 號、同巷20號、同巷22號、同巷22-1號
    、同巷22-2號。而門牌號碼高雄市○○區○○路54巷10-1號
    及同巷12號建物為被告Ｗ○○所有（即附圖甲案C 、D 分部
    或附圖乙案F 、G 部分）；高雄市左營區○○○路151 巷13
    號係作祖廳，供奉神明及祖先之用，納稅義務人原為余金章
    、余林彩秀、余玉純、余玉琳、余瑞旗、余金樹、余建明、
    余健裕、蔡余美貞、余芷蘭公同共有，原告於96年拍賣取得
    ；高雄市左營區○○○路151 巷9 號建物原本之納稅義務人
    為余金章，原告於96年拍賣取得；其餘建物多為1 樓磚造，
    僅部分被告居住於該處等情，為兩造所不爭執，並據本院會
    同高雄市楠梓地政事務所之地政人員履勘現場查明屬實，並
    有97年12月24日勘驗筆錄、98年11月11日勘驗筆錄、99年2
    月8日勘驗筆錄、土地使用現況圖、拍賣公告及契稅繳款書
    等資料附卷可稽，堪信為真實。
  (二)既然附圖乙案編號F 、G 之土地，其上之2 筆建物，為被告
    Ｗ○○所有，業如前述，且被告Ｗ○○係因買賣而取得系爭
    土地，於其餘被告並無親屬關係，且表示不願意與其它共有
    人保持共有，是本院審酌系爭土地及兩造意願現況等具體情
    狀，參諸前開判例意旨，認依附圖乙案所示之分割方法，即
    附圖所示F 部分（面積為51 平方公尺）及、G 部分（面積1
    9平方公尺，均歸被告Ｗ○○取得。
  (三)至原告所提附圖甲方案，其主張取得編號B 部分等語，然上
    述高雄市左營區○○○路151 巷13號建物係位於編號B 部分
    土地上，承前所述，上述建物係供奉余家祖先牌位之公廳之
    用，基於我國傳統慎終追遠之習俗，該公廳對於余姓家族即
    大部分被告而言，具有重大之意義，實不宜將之拆除或歸由
    其他非余姓家族之原告所有，況原告亦不否認伊未居處於上
    述13號建物內，足認原告所提如附圖之甲分案，除對於大部
    分之共有人有不利之影響外，對其而言，亦無實益，是本院
    不採。
  (四)又依被告宇○○所提附圖乙方案，原告取得之編號H 部分土
    地，而該土地因有面臨上述公廳前方之空地，是原告得利用
    該空地通過公廳，而對外通行，或者利用公廳兩側之巷道，
    對外通行，是原告對外通行，並無阻礙，且被告宇○○亦表
    示其與其它共有人均願意配合拆除位於編號H 部份之建物（
    見本院卷四第194 頁），是本院審酌兩造當事人之分割意願
    、系爭土地之使用現狀、土地格局之方整性、通行有無障礙
    、經濟效益等情狀，認依附圖乙方案所示之分割方法，即附
    圖所示附圖所示F 部分（面積為51平方公尺）及、G 部分（
    面積19平方公尺，均歸被告Ｗ○○取得；編號H 部分面積為
    139 平方公尺，分歸原告取得；如附圖所示E 部分面積為
    903 平方公尺，分歸其餘被告取得，並各按其應有部分（詳
    如附表）之比例，繼續保持共有。另斟酌被告（除被告Ｗ○○外）僅各持有系爭土地應有部分1/16至1/320 不等，若每
    人單獨依其等之持分取得系爭土地，每人分得之面積僅約
    69.5平方公尺至3.475 平方公尺不等，顯不符合土地利用價
    值，而其餘被告多係余姓同宗之人，且多均係因繼承而取得
    系爭土地，亦即渠等為親戚關係，可自行協商運用分得之土
    地，且渠等均未表示不同意維持繼續共有，是本院考量分割
    後共有人分得土地之形狀及利用價值，及共有人全體之利益
    等公平衡量，而認被告（除被告Ｗ○○外）應分得附圖E 部
    分，並就此部分成立新共有關係，較為妥當，附此敘明。
五、綜上所述，本院審酌系爭土地之使用現狀、整體利用之效益
    、共有人原應有部分比例、原告所提分割方案之優劣、兩造
    之意願等情，認以附圖所示乙分割方案分割系爭土地，應屬
    可採，爰分割為如主文第三項所示。
六、又本件係因分割共有物而涉訟，被告之行為可認係按當時之
    訴訟程度為伸張或防禦權利所必要，故勝訴之原告亦應負擔
    一部分訴訟費用，且訴訟費用仍應依各共有人如附表所示之
    應有部分比例定之為宜，始較公平。
七、據上論結，本件原告之訴一部為有理由，依民事訴訟法第38
    5 條第1 項前段、第79 條、第85條第1 項但書、第81條第2
    款，判決如主文。
中    華    民    國    99    年    3     月    26    日
                  民事第一庭    法    官  張茹棻
上為正本係照原本作成。
如不服本判決，應於送達後20日內，向本院提出上訴狀並表明上
訴理由，如於本判決送達前提起上訴者，應於判決送達後10日內
補提上訴理由書（須附繕本）。
中    華    民    國    99    年    3     月    26    日
                                書 記 官  黃美秀
附表
┌──┬────────┬──────┐
│編號│共有人          │應有部分比例│
├──┼────────┼──────┤
│1   │Ｐ○○          │48分之1     │
├──┼────────┼──────┤
│2   │余錦芳          │48分之1     │
├──┼────────┼──────┤
│3   │宇○○          │48分之2     │
├──┼────────┼──────┤
│4   │午○○（即被告余│48分之1     │
│    │加定之繼承人）  │            │
├──┼────────┼──────┤
│5   │黃○○（即被告余│48分之1     │
│    │加定之繼承人）  │            │
├──┼────────┼──────┤
│6   │戌○○（即被告余│48分之1     │
│    │加定之繼承人）  │            │
├──┼────────┼──────┤
│7   │余辦（即被告余加│48分之1     │
│    │定之繼承人）    │            │
├──┼────────┼──────┤
│8   │天○○（即被告余│288分之5    │
│    │加定之繼承人）  │            │
├──┼────────┼──────┤
│9   │Ｋ○○          │48分之1     │
├──┼────────┼──────┤
│10  │Ｊ○○          │48分之1     │
├──┼────────┼──────┤
│11  │甲○○          │240分之30   │
├──┼────────┼──────┤
│12  │辛○○          │20分之1     │
├──┼────────┼──────┤
│13  │Ｏ○○          │20分之1     │
├──┼────────┼──────┤
│14  │亥○○          │80分之1     │
├──┼────────┼──────┤
│15  │亥○○（即被告余│320分之1    │
│    │世昌之繼承人）  │            │
├──┼────────┼──────┤
│16  │丁○○（即被告余│320分之1    │
│    │世昌之繼承人）  │            │
├──┼────────┼──────┤
│17  │未○○（即被告余│320分之1    │
│    │世昌之繼承人）  │            │
├──┼────────┼──────┤
│18  │酉○○（即被告余│320分之1    │
│    │世昌之繼承人）  │            │
├──┼────────┼──────┤
│19  │丁○○          │80分之1     │
├──┼────────┼──────┤
│20  │未○○          │80分之1     │
├──┼────────┼──────┤
│21  │Ｂ○○          │40分之1     │
├──┼────────┼──────┤
│22  │Ａ○○（原名林啟│40分之1     │
│    │彬）            │            │
├──┼────────┼──────┤
│23  │壬○○          │48分之2     │
├──┼────────┼──────┤
│24  │地○○          │600分之55   │
├──┼────────┼──────┤
│25  │余康昭糸秀      │960分之5    │
├──┼────────┼──────┤
│26  │辰○○（原名余明│960分之5    │
│    │火）            │            │
├──┼────────┼──────┤
│27  │卯○○          │960分之5    │
├──┼────────┼──────┤
│28  │Ｈ○○（原名余麗│960分之5    │
│    │惠）            │            │
├──┼────────┼──────┤
│29  │子○○          │48分之2     │
├──┼────────┼──────┤
│30  │Ｗ○○          │48分之3     │
├──┼────────┼──────┤
│31  │Ｕ○○          │192分之2    │
├──┼────────┼──────┤
│32  │Ｌ○○          │192分之2    │
├──┼────────┼──────┤
│33  │Ｖ○○          │192分之2    │
├──┼────────┼──────┤
│34  │宙○○          │192分之1    │
├──┼────────┼──────┤
│35  │癸○○          │192分之1    │
├──┼────────┼──────┤
│36  │Ｓ○○          │96分之6     │
├──┼────────┼──────┤
│37  │Ｇ○○          │168分之1    │
├──┼────────┼──────┤
│38  │Ｄ○○          │168分之1    │
├──┼────────┼──────┤
│39  │Ｆ○○          │168分之1    │
├──┼────────┼──────┤
│40  │Ｃ○○          │168分之1    │
├──┼────────┼──────┤
│41  │Ｍ○○          │168分之1    │
├──┼────────┼──────┤
│42  │乙○○○        │168分之1    │
├──┼────────┼──────┤
│43  │申○○          │48分之1     │
├──┼────────┼──────┤
│44  │寅○○          │336分之1    │
├──┼────────┼──────┤
│45  │丑○○          │336分之1    │
├──┼────────┼──────┤
│46  │Ｔ○○（即被告余│192分之1    │
│    │文標之繼承人）  │            │
├──┼────────┼──────┤
│47  │丙○○（即被告余│192分之1    │
│    │文標之繼承人）  │            │
├──┼────────┼──────┤
│48  │巳○○（即被告余│192分之1    │
│    │文標之繼承人）  │            │
├──┼────────┼──────┤
│49  │Ｎ○○（即被告余│192分之1    │
│    │文標之繼承人）  │            │
└──┴────────┴──────┘

司法院資訊處製作；財團法人民間司法改革基金會備份。
